臺灣臺北地方法院刑事判決　　　　　　　　96年度訴字第78號
公　訴　人　臺灣臺北地方法院檢察署檢察官
被　　　告　甲○○
上列被告因臺灣地區與大陸地區人民關係條例等案件，經檢察官
提起公訴（95年度偵緝字第2262號），本院合議庭依被告於本院
準備程序進行中為有罪之陳述，裁定由受命法官獨任以簡式審判
程序審理，判決如下：
    主  文
甲○○共同連續違反不得使大陸地區人民非法進入臺灣地區之規
定，處有期徒刑伍月，如易科罰金，以銀元參佰元即新臺幣玖佰
元折算壹日。緩刑參年。
    事  實
一、甲○○明知大陸地區人民非經主管機關許可，不得進入臺灣
    地區，且不得使大陸地區人民非法進入臺灣地區，並明知大
    陸地區女子吳華欽（業經臺灣基隆地方法院以九十五年度基
    簡字第一二五號判決判處有期徒刑肆月，緩刑二年確定）並
    無與之結婚之真意，擬自大陸地區以假結婚方式來臺打工賺
    錢，甲○○於民國八十八年八月間，經鄰居「林淑珍」以招
    待至大陸旅遊為代價，透過真實姓名、年籍均不詳、綽號「
    阿明」之大陸地區成年男子安排而認識吳華欽，並與吳華欽
    、「林淑珍」、「阿明」共同基於行使使公務員登載不實公
    文書之概括犯意聯絡，及與「林淑珍」、「阿明」共同基於
    使大陸地區人民非法進入臺灣地區之概括犯意聯絡，由「阿
    明」安排甲○○與吳華欽先於同年九月八日，在大陸地區福
    建省福州市辦理結婚登記，並取得中華人民共和國結婚證及
    中華人民共和國福建省福州市公證處認證證明書。甲○○返
    臺後即於同年十月二十二日，持前開結婚公證書向財團法人
    海峽交流基金會（下稱海基會）辦理認證證明，並於同年十
    月二十七日持上開結婚公證書及海基會出具之證明書，前往
    臺北市萬華區第二戶政事務所填具結婚登記申請書辦理結婚
    登記，使不知情之承辦公務員將上開不實事實登載於職務上
    掌管之戶籍資料，並依據甲○○之申請而核發戶籍謄本予甲
    ○○，足以生損害於戶政機關對於戶籍資料管理之正確性。
    甲○○於辦妥結婚登記當日，即以配偶身分填具「大陸地區
    人民進入臺灣地區保證書」，連同戶籍謄本持向臺北市政府
    警察局萬華分局桂林派出所（下稱萬華分局桂林派出所）警
    員行使，使不知情之承辦警員在該保證書之「對保或證明機
    關（構）簽註意見欄」內，就甲○○確有擔任保證人之資格
    等不實內容對保核章後，甲○○復於同日持前開保證書、「
    大陸地區人民入出臺灣地區申請書」、結婚證明書、海基會
    證明及戶籍謄本等文件，向內政部警政署入出境管理局（下
    稱境管局，現已改制為內政部移民署）行使，申請吳華欽來
    臺探親，不知情之承辦公務員乃於職務上所掌之旅行證申請
    書公文書上之審核欄內記載「民國88年9月8日結婚」等不實
    事項，並予以實質審查後核發88入出字第63102303號中華民
    國臺灣地區旅行證，足以生損害於境管局核發中華民國臺灣
    地區旅行證之正確性，吳華欽乃得持上開旅行證於八十八年
    十一月十九日自大陸地區搭機至桃園中正國際機場非法進入
    臺灣地區；嗣因吳華欽於臺灣地區非法打工（從事與許可目
    的不符之工作），於八十九年四月二十八日遭強制出境。甲
    ○○復承前開行使使公務員登載不實公文書之概括犯意，連
    續於八十九年五月二日以配偶身分填具「大陸地區人民進入
    臺灣地區保證書」，連同使公務員登載不實之戶籍謄本持向
    萬華分局桂林派出所警員行使，使不知情之承辦警員在該保
    證書之「對保或證明機關（構）簽註意見欄」內，就甲○○
    確有擔任保證人之資格等不實內容對保核章後，甲○○復於
    同日持前開保證書、「大陸地區人民入出臺灣地區申請書」
    、結婚證明書、海基會證明及戶籍謄本等文件向境管局行使
    ，申請吳華欽來臺探親，境管局依「大陸地區人民進入臺灣
    地區許可辦法」第十七條規定，因吳法欽於八十八年十一月
    十九日入境後，從事與許可目的不符之工作，而不予許可（
    不予許可期間至少為一年）。甲○○又連續於九十年五月八
    日，填具「大陸地區人民進入臺灣地區保證書」，連同使公
    務員登載不實之戶籍謄本持向萬華分局桂林派出所警員行使
    ，使不知情之承辦警員在該保證書之「對保或證明機關（構
    ）簽註意見欄」內，就甲○○確有擔任保證人之資格等不實
    內容對保核章後，甲○○復於同日持前開保證書、「大陸地
    區人民入出臺灣地區申請書」、結婚證明書、海基會證明及
    戶籍謄本等文件向境管局行使，申請吳華欽來臺探親，不知
    情之承辦公務員予以實質審查後核發90入出字第33055330號
    中華民國臺灣地區旅行證，足以生損害於境管局核發中華民
    國臺灣地區旅行證之正確性，吳華欽乃於九十年九月十八日
    持上開旅行證自大陸地區搭機至桃園中正國際機場非法進入
    臺灣地區；嗣因吳華欽逾期居留，經警於九十四年九月八日
    上午十一時三十分許，在基隆市○○區○○路一九一號「小
    林燒臘店」查獲其為大陸地區人民逾期居留非法打工，始查
    悉上情。
二、案經基隆市政府警察局移送臺灣基隆地方法院檢察署呈請臺
    灣高等法院檢察署令轉臺灣臺北地方法院檢察署檢察官偵查
    起訴。
    理  由
一、本件被告甲○○所犯行使使公務員登載不實公文書罪及使大
    陸地區人民非法進入臺灣地區罪，均係非死刑、無期徒刑、
    最輕本刑三年以上有期徒刑之罪，亦非高等法院管轄之第一
    審案件，其於本院準備程序進行中，就被訴事實為有罪之陳
    述，經法官告知簡式審判之旨，並聽取檢察官、被告之意見
    後，本院合議庭裁定由受命法官獨任進行簡式審判程序，是
    本件之證據調查，依刑事訴訟法第二百七十三條之二規定，
    不受同法第一百五十九條第一項、第一百六十一條之二、第
    一百六十一條之三、第一百六十三條之一及第一百六十四條
    至第一百七十條規定之限制，合先敘明。
二、上揭事實，業據被告甲○○於本院準備程序及審理中自承在
    卷，核與證人吳華欽於警詢、臺灣基隆地方法院檢察署檢察
    官偵訊及臺灣基隆地方法院法官訊問時之供述相符，並有臺
    北市萬華區第二戶政事務所九十四年十二月十四日北市萬二
    戶字第09430790100號函所附之海基會證明書影本、中華人
    民共和國福建省福州市公證處結婚證及結婚公證書影本各一
    份，及內政部警政署入出境管理局九十四年十二月十六日境
    信雲字第09411404490號函所附之吳華欽入出國日期證明書
    、中華民國臺灣地區補出境申請書各一份及大陸地區人民進
    入臺灣地區旅行申請書、大陸地區人民進入臺灣地區保證書
    、戶籍謄本各三份在卷可證，被告之自白核與事實相符，應
    堪採信。是本件事證已明確，被告之前開犯行已堪認定，應
    予依法論科。
三、法律適用：
  (一)按臺灣地區與大陸地區人民關係條例第七十九條第一項處罰
    違反同條例第十五條第一款所定使大陸地區人民非法進入臺
    灣地區罪，凡非經合法手續進入者皆包含之。使大陸地區人
    民以假結婚真入境之脫法方式，進入臺灣地區，即該當本罪
    ，自非以偷渡者為限（最高法院九十二年度臺上字第四０號
    判決意旨參照）。又臺灣地區入出境保證書，若其所載內容
    係保證人對於被保人來臺後負多項保證責任，如有違反，保
    證人願接受法令懲處等文字，固屬私文書（最高法院七十年
    度臺上字第二二一號判例意旨參照），惟該保證書應送保證
    人戶籍地警察機關（構）辦理對保手續，且查保證書下方之
    「對保或證明機關（構）簽註意見欄」，係由辦理對保之派
    出所警勤區員警審核當事人資料後，就保證人是否虛設戶籍
    及有無擔任保證人之資格簽註意見並核章，此觀諸「大陸地
    區人民進入臺灣地區許可辦法」第十七條及第十八條之規定
    即明，故該保證書之「對保或證明機關（構）簽註意見欄」
    部分，應認具公文書之性質。
  (二)被告行為後，刑法業於九十四年二月二日修正公布，於九十
    五年七月一日施行。按行為後法律有變更者，適用行為時之
    法律，但行為後之法律有利於行為人者，適用最有利於行為
    人之法律，刑法第二條第一項定有明文。又本條係規範行為
    後法律變更所生新舊法律比較適用之準據法，本身尚無新舊
    法比較之問題，於新法施行後，應一律適用新法第二條第一
    項之規定，為「從舊從輕」之比較（最高法院九十五年五月
    二十三日九十五年度第八次刑事庭會議決議參照）。茲就本
    案有關之法律修正比較如下：
    1.臺灣地區與大陸地區人民關係條例於被告行為後，於九十
      二年十月二十九日經修正公布，其中第七十九條於九十二
      年十二月三十一日施行，修正前第七十九條第一項規定：
      「違反第十五條第一款規定者，處五年以下有期徒刑、拘
      役或科或併科新臺幣五十萬元以下罰金。」，修正後第七
      十九條第一項規定：「違反第十五條第一款規定者，處一
      年以上七年以下有期徒刑，得併科新臺幣一百萬元以下罰
      金。」，經比較新舊法結果，以被告行為時之規定較有利
      於被告，自應適用修正前（即八十六年五月十四日修正公
      布）臺灣地區與大陸地區人民關係條例。
    2.刑法第二百十六條、第二百十四條等罪之規定，於本次刑
      法修正時雖未併予修正，而無新舊法比較之問題，惟其法
      定刑除有期徒刑及拘役外，尚有罰金刑，且八十六年五月
      十四日修正公布之臺灣地區與大陸地區人民關係條例第七
      十九條第一項亦規定有罰金刑，而關於罰金刑部分，刑法
      第三十三條第五款既已修正，自有修正前後刑法第三十三
      條第五款比較適用之問題（臺灣高等法院暨所屬法院九十
      五年十二月十三日法律座談會刑事類提案第一號、第二號
      研討結果參照）。因修正後之刑法第三十三條第五款已將
      罰金刑之最低額由銀元一元即新臺幣三元，提高為新臺幣
      一千元，比較新、舊法結果，自以被告行為時即修正前之
      刑法第三十三條第五款規定較有利於被告，應依刑法第二
      條第一項前段，適用修正前之刑法第三十三條第五款規定
      。
    3.刑法第五十五條牽連犯、第五十六條連續犯之規定均業經
      刪除，則被告所犯各罪即應予分論併罰。比較新、舊法結
      果，適用被告行為時之法律即修正前刑法第五十五條牽連
      犯、第五十六條連續犯之規定，較有利於被告，自應適用
      修正前之刑法第五十五條、第五十六條。
    4.又刑法第二條第一項規定，係規範行為後「刑罰法律變更
      」所生新舊法比較適用之準據法，故如新舊法處罰之輕重
      相同，即無比較適用之問題，非此條所指之法律有變更，
      即無本條之適用，應依一般法律適用原則，適用裁判時法
      。其為純文字修正者，更應同此（最高法院九十五年十一
      月七日第二十一次刑事庭會議決議參照）。從而：(1)被告
      行為後，刑法施行法業於九十五年六月十四日增訂公布第
      一條之一，其中第一項規定：「中華民國九十四年一月七
      日刑法修正施行後，刑法分則編所定罰金之貨幣單位為新
      臺幣」，第二項前段明定：「九十四年一月七日刑法修正
      時，刑法分則編未修正之條文定有罰金者，自九十四年一
      月七日刑法修正施行後，就其所定數額提高為三十倍」，
      揆諸本條之立法理由說明謂：「……考量新修正之刑法施
      行後，不再適用現行法規所定貨幣單位折算新臺幣條例，
      為使罰金數額趨於一致，避免衍生新舊法比較適用問題，
      以緩和實務適用法律之衝擊，於不變動罰金數額之前提下
      ，爰為第二項規定。」，可知本條規定之目的即在於避免
      就罰金之提高比較新舊法，且依本條規定，將罰金貨幣單
      位改為新臺幣，再予提高三十倍，等於依罰金罰鍰提高標
      準條例第一條前段提高十倍後，折算為新臺幣之金額，故
      實際上並無變更，不在法律變更比較新舊法之列。而法官
      除有特別規定外，應依現時有效法律裁判之原則，應逕行
      適用刑法施行法第一條之一第一、二項規定，而不再適用
      罰金罰鍰提高標準條例第一條前段之規定。則刑法分則編
      未修正之條文（如被告所犯之刑法第二百十四條）定有罰
      金者，自九十四年一月七日刑法修正施行後，應適用刑法
      施行法第一條之一之規定（臺灣高等法院暨所屬法院九十
      五年十二月十三日法律座談會刑事類提案第十六、十七、
      十八、十九號研討結果參照）。(2)刑法第二十八條關於共
      犯之規定，由原條文：「二人以上共同實施犯罪之行為者
      ，皆為正犯」，修正為：「二人以上共同實行犯罪之行為
      者，皆為正犯」，其修正理由係為釐清陰謀共同正犯、預
      備共同正犯、共謀共同正犯是否合乎本條規定之正犯要件
      。而被告與吳華欽、「林淑珍」、「阿明」就前揭犯行分
      別有犯意聯絡及行為分擔，不論依修正前、後之規定，均
      為共同正犯，對被告而言並無有利或不利之情形，揆諸前
      揭說明，自不生新舊法比較之問題，應逕依修正後之刑法
      第二十八條，論以共同正犯。
 (三) 核被告所為，係犯刑法第二百十六條、第二百十四條之行
      使使公務員登載不實公文書罪，及八十六年五月十四日修
      正公布之臺灣地區與大陸地區人民關係條例第七十九條第
      一項之使大陸地區人民非法進入臺灣地區罪。被告使公務
      員登載不實公文書之低度行為，應為行使使公務員登載不
      實公文書之高度行為所吸收，不另論罪。其與吳華欽、「
      林淑珍」、「阿明」就上揭行使使公務員登載不實公文書
      罪間，及與「林淑珍」、「阿明」就上揭使大陸地區人民
      非法進入臺灣地區罪間，分別有犯意聯絡及行為分擔，均
      為共同正犯。被告先後數次行使使公務員登載不實公文書
      罪及二次使大陸地區人民非法進入臺灣地區，因時間緊接
      ，所犯為構成要件相同之罪，顯係基於概括之犯意反覆為
      之，均為連續犯，均應依修正前刑法第五十六條之規定，
      各以一罪論，並均依法加重其刑。又被告先後使不知情之
      承辦警員在該保證書之「對保或證明機關（構）簽註意見
      欄」內，就被告確有擔任保證人之資格等不實內容對保核
      章之使公務員登載不實之事項於公文書行為，及其於八十
      九年五月二日使公務員登載不實之保證書、「大陸地區人
      民入出臺灣地區申請書」、結婚證明書、海基會證明及戶
      籍謄本等文件向境管局行使，申請吳華欽來臺探親之行為
      ，雖均未經檢察官起訴，惟此與檢察官起訴之犯罪事實間
      有連續犯之裁判上一罪關係，已為起訴效力所及，本院自
      應一併加予審酌。再被告行使使公務員登載不實公文書之
      目的，在使大陸地區人民非法進入臺灣地區，所犯上開二
      罪間有方法目的之牽連關係，應依修正前刑法第五十五條
      之規定，從一重之使大陸地區人民非法進入臺灣地區罪論
      處。爰審酌被告為使大陸地區人民來臺工作，竟利用假結
      婚之方式，使吳華欽非法進入臺灣地區，影響主管機關對
      於大陸地區人民來臺之管理，惟犯後已坦承犯行，態度尚
      可及其智識程度等一切情狀，量處如主文所示之刑。又被
      告行為後，刑法第四十一條亦已於九十四年二月二日修正
      公布，九十五年七月一日起施行，其中第一項前段修正為
      「犯最重本刑為五年以下有期徒刑以下之刑之罪，而受六
      個月以下有期徒刑或拘役之宣告者，得以新臺幣一千元、
      二千元或三千元折算一日，易科罰金」，然依被告行為時
      法律，即修正前刑法第四十一條第一項前段：「犯最重本
      刑為五年以下有期徒刑以下之刑之罪，而受六個月以下有
      期徒刑或拘役之宣告，因身體、教育、職業、家庭之關係
      或其他正當事由，執行顯有困難者，得以一元以上三元以
      下折算一日，易科罰金」，暨修正前罰金罰鍰提高標準條
      例第二條（現已刪除）：「依刑法第四十一條易科罰金者
      ，均就其原定數額提高為一百倍折算一日；法律所定罰金
      數額未依本條例提高倍數，或其處罰法條無罰金刑之規定
      者，亦同」等規定，易科罰金之折算標準最高為銀元三百
      元即新臺幣九百元，最低為銀元一百元即新臺幣三百元。
      比較新、舊法結果，適用被告行為時即修正前之法律，對
      被告較為有利，爰併依刑法第二條第一項前段之規定，適
      用修正前刑法第四十一條第一項前段，諭知易科罰金之折
      算標準。末查被告前未曾受有期徒刑以上刑之宣告，有臺
      灣高等法院被告前案紀錄表一份附卷可稽，其因一時失慮
      致犯本罪，犯後坦承犯行，應有悔意，本院認其經此次偵
      審程序及科刑之教訓後，當知所警惕，應無再犯之虞，因
      認其所受宣告之刑，以暫不執行為適當，爰依修正後之刑
      法第七十四條第一項第一款（依最高法院決議，緩刑應逕
      適用新法）之規定，併予宣告緩刑三年，以啟自新。
四、另有關以招待被告至大陸旅遊而媒介本件假結婚之「林淑珍
    」，據被告所述，係其以前分隊長的太太，戶籍曾設於臺北
    市萬華區，此部分應移送檢察官另為偵辦。
據上論斷，應依刑事訴訟法第二百七十三條之一第一項、第二百
九十九條第一項前段，修正前臺灣地區與大陸地區人民關係條例
第七十九條第一項，刑法第二條第一項前段、第十一條前段、第
二十八條、第二百十六條、第二百十四條、第七十四條第一項第
一款、修正前刑法第五十六條、第五十五條、第四十一條第一項
前段，刑法施行法第一條之一第一項、第二項前段，修正前罰金
罰鍰提高標準條例第二條，現行法規所定貨幣單位折算新臺幣條
例第二條，判決如主文。
本案經檢察官侯少卿到庭執行職務
中　　華　　民　　國　　96　　年　　2 　　月　　15　　日
　　　　　　　　　刑事第一庭    法　官　林春鈴
以上正本證明與原本無異。
如不服本判決，應於判決送達後10日內，向本院提出上訴狀。
                                書記官  羅欣宜
中　　華　　民　　國　　96　　年　　2 　　月　　15　　日
附錄本案論罪科刑法條全文：
民國八十六年五月十四日修正公布之臺灣地區與大陸地區人民關
係條例第十五條
下列行為不得為之：
一  使大陸地區人民非法進入臺灣地區。
二  明知臺灣地區人民未經許可，而招攬使之進入大陸地區。
三  使大陸地區人民在臺灣地區從事未經許可或與許可目的不符
之活動。
四  僱用或留用大陸地區人民在臺灣地區從事未經許可或與許可
範圍不符之工作。
五  居間介紹他人為前款之行為。
民國八十六年五月十四日修正公布之臺灣地區與大陸地區人民關
係條例第七十九條
違反第十五條第一款規定者，處五年以下有期徒刑、拘役或科或
併科新臺幣五十萬元以下罰金。
以犯前項之罪為常業者，處一年以上七年以下有期徒刑，得併科
新臺幣一百萬元以下罰金。
中華民國刑法第216條
行使第210條至第215條之文書者，依偽造、變造文書或登載不實
事項或使登載不實事項之規定處斷。
中華民國刑法第214條
明知為不實之事項，而使公務員登載於職務上所掌之公文書，足
以生損害於公眾或他人者，處3年以下有期徒刑、拘役或5百元以
下罰金。
